【裁判字號】    99,訴,281
【裁判日期】    990519
【裁判案由】    確認租賃關係不存在
【裁判全文】
臺灣臺北地方法院民事判決               99年度訴字第281號
原      告  世界豆漿大王有限公司
法定代理人  乙○○
訴訟代理人  郭玉健律師
被      告  甲○○
訴訟代理人  楊國宏律師
複  代理人  丁昱仁律師
上列當事人間請求確認租賃關係不存在事件，本院於中華民國99
年5月5日言詞辯論終結，判決如下：
    主  文
確認兩造就坐落臺北縣永和市○○路○段二八四號第一層至第三
層、應有部分二分之一房屋之租賃關係不存在。
訴訟費用由被告負擔。
    事實及理由
一、原告主張：
 (一) 先位之訴部分：
    兩造於民國88年9 月19日就被告所有坐落臺北縣永和市○○
    路○段284 號第1層至第3層、應有部分2分之1之房屋（下稱
    系爭房屋）簽訂租賃契約（下稱系爭租約），租賃期限自88
    年9月19日起至94年9月18日止，而依系爭租約第4條第3項之
    約定，原告於上開租賃期滿應即將系爭房屋遷讓交還，不得
    向被告請求遷移費或任何費用，顯見被告於簽訂系爭租約時
    ，即有不再續租之意。又兩造自前揭租賃期間屆滿後無法就
    系爭房屋之租金數額達成合意，原告並已於租賃契約到期日
    之4日後即94年9月22日辦理停業獲准，故兩造間之租賃關係
    於期滿後即消滅，不因而轉換為不定期之租賃關係。是爰依
    民事訴訟法第247條第1項之規定，請求確認原告與被告間就
    系爭房屋之租賃關係不存在。
 (二) 備位之訴部分：
    如認兩造間就系爭房屋之租賃關係仍存在，原告自系爭租約
    租期屆滿後即因經濟不景氣，系爭房屋周邊低落等情向被告
    表示調降租金之意思，惟未能與被告達成合意，為此依民法
    第442 條、第227條之2之規定，請求被告將系爭房屋之租金
    調整為每月新台幣（下同）5萬元。
 (三) 聲明：
  1.先位聲明：確認原告與被告間就系爭房屋之租賃關係不存在
    。
  2.備位聲明：被告出租坐落臺北縣永和市○○段862 號（應有
    部分2分之1）土地上之系爭房屋，自94年9 月19日起調整租
    金為每月5萬元。
二、被告則以：被告就兩造關於系爭房屋之租賃關係不存在、兩
    造間之租賃關係於94年9 月18日租賃期間屆滿後消滅等節已
    為認諾，故原告先位之訴並無確認利益，備位之訴請求調降
    租金亦無審理之必要等語資為抗辯。並聲明：原告先位聲明
    為有理由，被告認諾。
三、兩造不爭執事項：
 (一) 兩造於88年9月19日簽訂系爭租約，租賃期間自88年9月19日
    起至94年9月18日止。
 (二) 兩造間之租賃關係已因94年9 月18日租賃期間屆滿而消滅。
四、本件爭點：
 (一) 原告先位請求確認與被告就系爭房屋之租賃關係不存在，是
    否有確認利益？
 (二) 承上，如有確認利益，原告先位請求是否有理由？
 (三) 如原告先位請求無理由，兩造就系爭房屋存有不定期租賃關
    係，則原告備位請求調降租金，是否有理由？
五、得心證之理由：
 (一) 原告先位請求確認與被告就系爭房屋之租賃關係不存在，是
    否有確認利益？
  1.按確認法律關係之訴，非原告有即受確認判決之法律上利益
    者，不得提起，民事訴訟法第247條第1項前段定有明文；所
    謂即受確認判決之法律上利益，係指法律關係之存在與否不
    明確，原告主觀上認其在法律上地位有不安之狀態存在，且
    此種不安之狀態，能以確認判決將之除去者而言，最高法院
    52年台上字第1240號判例意旨可參。又請求確認之法律關係
    究竟存否，不以言詞辯論時有爭執者為限，如當事人在起訴
    前曾就法律關係存否有爭執者，即應認有即受確認判決之利
    益；如以當事人就法律關係存否之主張游移不定，而遽認起
    訴無保護必要，將使他造無從取得既判力之確定裁判，故對
    法律關係之存否，兩造曾有不同主張者，即應認有即受確認
    判決之法律上利益。
  2.查本件原告於訴訟中二次為撤回訴訟之意思表示，雖均不為
    被告所同意（見本院卷第77頁、第79頁、第91頁、第95頁）
    ，被告就原告所為先位請求又為認諾之表示；惟被告與訴外
    人即主張債務承擔被告與原告間租賃關係之世界豆漿店另於
    臺灣板橋地方法院（下稱板院）98年度重訴字第137 號案件
    中，就系爭房屋在兩造間是否存有租賃關係等情有所爭執，
    在該案中世界豆漿店主張兩造存有不定期限之租賃關係（見
    本院卷第42頁至第44頁反面、第72頁至第74頁），與本件原
    告之主張相互矛盾，且尚未經判決除去此不確定之法律狀態
    ，致使原告之法律上地位受有侵害之危險，是逵諸前揭說明
    ，應認原告提起本訴確能將此不安狀態與受侵害之危險除去
    ，當有即受確認判決之法律上利益。
 (二) 承上，如有確認利益，原告先位請求是否有理由？
    按當事人於言詞辯論時為訴訟標的之捨棄或認諾者，應本於
    其捨棄或認諾為該當事人敗訴之判決，民事訴訟法第384 條
    定有明文。經查，本件被告既對原告之先位請求認諾，即應
    依法為被告敗訴之判決，故判決如主文所示。至原告先位請
    求既有理由，備位請求即無審酌之必要，附此敘明。
六、綜上所述，本件因有即受確認判決之法律上利益，被告復就
    原告之先位請求為認諾，從而，原告請求確認兩造間就系爭
    房屋之租賃關係不存在，洵屬有據，應予准許。
七、本件事證已臻明確，兩造其餘攻擊防禦方法與判決之結果不
    生影響，爰不另贅論，併此敘明。
八、訴訟費用負擔之依據：民事訴訟法第78條（被告雖認諾原告
    之先位請求，且被告抗辯已另提出板院98 年度重訴字第137
    號請求返還不動產所有權及妨害排除訴訟，更曾對訴外人王
    競平提起刑事竊佔告訴云云，見本院卷第42頁至第44頁反面
    、第67頁至第68頁反面；惟被告在他案所為之訴訟對象乃世
    界豆漿店及其法定代理人王競平，均與本件原告之主體不同
    ，故原告仍有起訴之必要，不應依民事訴訟法第80條之規定
    ，命原告負擔訴訟費用）。
中    華    民    國    99    年    5     月    19    日
                  民事第二庭  審判長法  官  張松鈞
                                    法  官  鍾素鳳
                                    法  官  羅郁婷
以上正本係照原本作成。
如對本判決上訴，須於判決送達後二十日之不變期間內，向本院
提出上訴狀。
中    華    民    國    99    年    5     月    19    日
                                    書記官  楊婷雅

司法院資訊處製作；財團法人民間司法改革基金會備份。
